行　政　法　院　判　決　　　　　　　　　　　　　八十八年度判字第三八四九號
　　原　　　告　德商．ＳＭＳ斯卓洛曼史邁格股份有限公司
　　代　表　人　海因茲．維克　.
　　　　　　　　巫利希．哈勒邁.
　　訴訟代理人　林鎰珠律師
　　被　　　告　經濟部智慧財產局（原經濟部中央標準局）
右當事人間因新型專利申請事件，原告不服行政院中華民國八十七年八月十九日台八
七訴字第四○九九四號再訴願決定，提起行政訴訟。本院判決如左︰
　　主  文
原告之訴駁回。
　　事  實
緣原告於民國八十二年十二月二十九日以其「帶狀產物之輥壓裝置」向被告申請新型
專利，經編為第00000000號審查，不予專利。原告修正專利說明書，申經再
審查結果，被告仍以八十六年九月十一日（八六）台專（柒）五○五六字第一三五七
六七號再審查審定書為不予專利之處分。原告不服，提起訴願、再訴願，遞遭決定駁
回，遂提起行政訴訟。茲摘兩造訴辯意旨如次：
原告起訴意旨略謂︰如訴願理由及再訴願理由一再強調「新型係運用申請前既有之技
術或知識，而為熟習該項技術者所能輕易完成，雖無前項所列情事，仍不依本法申請
取得新型專利。」固為專利法第九十八條第二項明文規定，惟這種「運用習知技術知
識」的認定，當屬於用途變更時，必須要技術內容相似，而且「未增功效」，才可謂
「為熟習該項技術者所能輕易完成」。因為不同行業，其所用設備的用意及設計可能
大不相同，而相同的參數，其意義也大不相同，不宜遽然相提並論。按：本案的輥壓
係用濕的纖維如布、紙的輥壓，而被告引用之前案都是鋼鐵的鍛壓技術，二者屬風馬
牛不相關的行業。技術性質大不相同。而審查委員把這兩種技術扯上關聯的理由，乃
是一套似是而非的「彈性論」，似乎認為不論是鋼鐵或是濕布，雖然性質不同，但其
不同處，只在二輥子的間隙調整。換言之，彼認為在引證案中的鋼鐵在作業，如果將
輥子的間隙調整到在輥壓物的彈性範圍，則通過輥壓滾子，輥壓物厚度又會恢復。因
此認定行家不難由引證案推想到本創作。這種思考邏輯基本上就犯了一個大錯誤，因
為一般在鋼鐵的鍛壓中根本沒有什麼「彈性變形」，因為在高溫狀態軟軟的半熔融鋼
可說是完全可塑性，較厚較窄的鋼帶，經鍛壓後就變成較薄較寬的鋼帶，其輸出端的
厚度完全取決於二輥子的間隙。換言之，不論將間隙如何調整，都不可能發生輥壓後
鋼帶厚度恢復的情事。因此，被告、經濟部與行政院認定本案與引證案相同所根據的
「彈性論」實際上有很大的謬誤。事實上決定彈性或塑性變形，主要因素是在材料（
以及溫度）而非在輥子間隙。本案與引證案係完全不同的材料，因此如果從引證案只
靠調整輥子間隙，根本做不出「無變形輥壓」，因為對鋼帶而言「無變形輥壓」幾於
沒有輥壓。頂多只是使厚度更均勻而已以及使平整度更好。一般操作不會用到。而審
查委員將材料單純地詮釋成「塑性變形與彈性變形決定於材料受壓程度是否超過彈性
限度，輥子間隙遠小於材料厚度產生塑性變形，輥子間隙僅稍小於材料厚度，則為彈
性變形」這種錯誤的說法竟然從中標局、經濟部到行政院一直被沿用。如前所述，在
一般的鋼鐵鍛壓情形中，通常只有塑性變形，而無上述之彈性變形，因此，行家並不
會從鍛鋼廠得到彈性變形或無變形輥壓的啟示。在鍛鋼時可塑性的熱鋼帶在通過輥子
時，通常輥子間隙都比鋼帶厚度小得多，因此每通過一對輥子，厚度就變薄些，這種
作用稱為「通過縮減」（pass reduction）（德文：Stichabnahme）。如果鋼帶厚度
與滾子間隙大致相同，則厚度不會有變化，但這種作用的用途在鋼帶只是使厚度更均
勻。對於Ｓ形滾子，則並無改良平整度之效。因此毫無意義，故在一般的鍛壓中，幾
乎看不到這種情形，而在本創作中，「不變形輥壓」的意義係使輥子作用於帶狀產物
的壓力很小，以免產生永久的變形，其意義與上述無甚意義的「不變形鋼帶鍛壓」完
全不同。因此，經濟部、行政院的諸官員若仍認為本案不符新型要件，也應另找其他
技術文獻，根據較合理的理由核駁本案，而非一再重述被告錯誤的推斷。綜上觀之，
本案至目前為止之所有不准之理由實不成立，懇請鈞院明察，撤銷行政院再訴願駁回
之決定，予原告應有之專利，至感德便等語。
被告答辯意旨略謂︰一、本案一再強調「無變形輥壓」而稱「一般鋼鐵的鍛壓中根本
沒有什麼彈性變形，因為在高溫狀態．．．」等等與鋼鐵界之應用不盡相符。查鋼鐵
軋延技術中有所謂的調質精軋技術，與本案所述者則有相似之處；蓋調質精軋之目的
在使平整度更好、表面光澤更好，其軋延量通常在0.3%左右，其僅略高於材料的降伏
點，即稍高於其彈性範圍。若未高於其降伏點，則僅在彈性區內軋延，亦可增加金屬
表面之光澤。故知軋延在視使用目的做不同之調整，此乃熟悉該項技術者所深知。二
、本案起訴狀中所述「事實上決定彈性或塑性變形，主要因素是在材料（以及溫度）
而非在輥子間隙」然若輥子間隙極大，則如何軋延。若極小則二輥間之材料即被破壞
，故知輥子間隙將影響軋延條件之控制。此間隙大小又受材料特性及輥材剛性影響，
故決定彈性或塑性變形不僅在材料且與輥子間隙有關。此亦為熟悉該項技術者所深知
。三、本案將習用之裝置應用於不同行業純為技術轉用，乃運用申請前既有之技術或
知識而為熟悉該項技術者可輕易完成且未增進功效，不符新型要件。綜上所述，被告
所為本案不准予專利之審定並無違法，本案原告之訴無理由，敬請駁回原告之訴等語
。
　　理  由
按「稱新型者，謂對物品之形狀、構造或裝置之創作或改良」，為專利法第九十七條
所規定。惟「新型係運用申請前既有之技術或知識，而為熟悉該項技術者所能輕易完
成且未能增進功效時」，仍不得依專利法申請取得新型專利，復為專利法第九十八條
第二項所規定。本件原告於民國八十二年十二月二十九日以其「帶狀產物之輥壓裝置
」係利用軸向對立之可調整輥子，當作壓榨輥子之用，該輥子在整段輥子體長度範圍
中，其輪廓呈Ｓ形或瓶狀，使得輪廓由二輥子在該輥子之一特定相對軸向位置中成互
補，不受輥子撓曲或條帶平行度偏差影響，而使產物之壓榨作用均勻或使產物能作不
變形之處理者，向被告申請新型專利，經編為第00000000號審查結果，以其
不符法定專利要件，審定不予專利。嗣原告修正專利說明書，申經再審查結果，被告
仍以習知「可變冠形控制技術」，係為２Ｓ狀或瓶狀輥互呈一八○度狀態安裝，在此
相對軸位置時，該光滑之輪廓會呈互補之方式補齊。本案雖於再審查中強調，本案在
不做變形，然設備之變形加工否，實賴二輥子間間隙之調整，若調整之間隙在物件厚
度變化之彈性範圍內，則對該物體雖有擠壓，但該物件仍會恢復原狀，即可做「不變
形輥壓」。本案之特徵與習知技術相較並無不同，僅係用途之變更，而為熟悉該項技
術者所能輕易完成且未能增進功效者，不具進步性，依專利法第九十八條第二項規定
，應不予專利。原告不服，以傳統CVC（Continuous Variable Crown ） 技術係變形
輥壓技術，經滾壓之熱料帶厚度約減少，造成表面改變，與本案無變形脫水方式
不同，變形技術僅考慮塑性變形，並不包括彈性變形云云，訴經經濟部訴願決定，以
本案使帶狀產物進行無變形輥壓之構造或裝置與習知Ｓ形輥作處理裝置並無差別，皆
利用二個Ｓ形或瓶狀輥子互呈一八○度狀態安裝，使輥子輪廓呈互補方式，又本案與
習知可變冠形控制技術僅用途不同。再者，塑性變形與彈性變形係決定於材料受壓力
量是否超過彈性限度，輥子間隙如遠小於材料厚度，材料受輥壓作用產生塑性變形；
輥子間隙倘僅稍小於材料厚度，材料受輕微輥壓作用過程即屬彈性變形。本案與習知
輥壓技術並無不同，僅輥壓材料及裝置之操作調整有別，如將本案輥子間隙調整至遠
小於帶狀產物之厚度，亦必產生塑性變形。本案係運用申請前既有之技術或知識，屬
一般習知Ｓ形輥壓裝置之簡單轉用，為熟習該項技術者所能輕易完成且未能增進功效
，自不得申請取得新型專利，遂駁回其訴願，原告提起再訴願，復遭決定駁回。原告
仍不服，遂提起行政訴訟，訴稱：本案的輥壓係用濕的纖維如布或紙，而被告引用之
前案都是鋼鐵的鍛壓技術，二者風馬牛不相關。被告似乎認為二者不同處，只在二輥
子的間隙調整而已。這種思考邏輯基本上就犯一個大錯誤，因為一般鋼鐵鍛壓中根本
沒有什麼「彈性變形」，在高溫狀態軟軟半融鋼是完全可塑性，厚窄之鋼帶經鍛壓後
，即變成較薄較寬的鋼帶，其輸出端的厚度完全取決於二輥子的間隙。事實上決定彈
性或塑性變形，主要在材料（以及溫度）而非輥子之間隙。本案與引證案係完全不同
之材料，因此如果只靠調整輥子間隙，做不出「無變形輥壓」。在一般鋼鐵鍛壓情形
中，可塑性熱鋼帶通過輥子時，通常輥子間隙都比鋼帶厚度小得多，因此每通過一對
輥子，厚度就變薄，此種作用稱為「通過縮減」（pass  reduction ），如其厚度與
間隙大致相同，則厚度不會變化，但這種作用之用途只使厚度更均勻而已。而本創作
中「不變形輥壓」的意義，係使輥子作用於帶狀產物的壓力很小，以免產生永久的變
形，其意義與上述無甚意義的「不變形鋼帶鍛壓」完全不同云云。惟查本案之構造或
裝置與習知之Ｓ形輥作處理之裝置並無差別，且輥子間隙大小將影響軋延條件之控制
，若其間隙極大，則如何軋延，若其間隙極小，則二輥間之材料即被破壞，而間隙大
小又受材料特性及輥材剛性影響，是決定彈性或塑性變形不僅在材料且與輥子間隙有
關。本案係習用之一般Ｓ形裝置應用於不同行業之技術轉用，為熟習該行技術者均可
輕易思及並予完成，且不具功效之增進，已見前述。卷查本案因涉及專業領域之技術
判斷，前經訴願機關將原告之申請卷、訴願理由書、及被告之答辯書等送請財團法人
工業技術研究院審查結果，亦認為本案與習知技術僅為用途上不同而已，係一般習知
Ｓ形輥壓裝置之簡單轉用，為熟習該行技術者均可輕易思及並予完成，且不具功效之
增進者，此有該院機械工業研究所八十七年一月十三日（八七）工研機審字第○○三
九號函暨審查意見書附於訴願卷可稽，此項由研究機構之專業學者所為之審查意見，
有其科學上之根據，自足採憑。原告之上述主張，實其個人私見，尚無可取，是被告
以本案不符專利法第九十八條第二項規定，而為不予專利之審定，經核洵無違誤，一
再訴願決定遞予維持，亦無不合。原告起訴意旨難認有理由，應予駁回。
據上論結，本件原告之訴為無理由，爰依行政訴訟法第二十六條後段，判決如主文。
中    華    民    國     八十八      年     十一     月      十一       日
                    行 政 法 院 第 五 庭
                                審 判 長 評  事      廖  政  雄
                                         評  事      趙  永  康
                                         評  事      沈  水  元
                                         評  事      林  清  祥
                                         評  事      姜  仁  脩
右  正  本  證  明  與  原  本  無  異
                                         法院書記官  葛  雅  慎
中    華    民    國     八十八      年     十一     月      十一       日
